臺灣高等法院刑事判決
110年度上訴字第2516號
上  訴  人  
即  被  告  林億成



選任辯護人  徐紹維法扶律師      
上列上訴人即被告因違反毒品危害防制條例案件，不服臺灣桃園
地方法院109年度訴字第1160號，中華民國110年5月20日第一審
判決（起訴案號：臺灣桃園地方檢察署108年度少連偵續字第4號
），提起上訴，本院判決如下：
    主  文
原判決撤銷。
甲○○成年人與少年共同犯販賣第三級毒品未遂罪，處有期徒刑
參年捌月。
扣案含有第三級毒品4－甲基甲基卡西酮及硝甲西泮成分之咖啡包
貳拾包(驗前含袋毛重壹佰貳拾陸點伍貳公克，檢驗取用壹點貳
捌公克)沒收。
    事  實
一、甲○○知悉4-甲基甲基卡西酮及硝甲西泮均為毒品危害防制條
    例第2條第2項第3款所公告列管之第三級毒品，不得非法販
    賣，且亦知悉其表甥林○慶（民國00年0月生）於107年4月時
    為12歲以上未滿18歲之少年，竟共同基於販賣第三級毒品以
    牟利之犯意聯絡及行為分擔，由甲○○以微信暱稱「執著到底
    」負責與買家聯絡，並指示林○慶自桃園市○○區○○路000巷0
    號2樓住處取出含上述第三級毒品之咖啡包（下稱毒品咖啡
    包）交予買家，而為販賣第三級毒品之分工。適有李訓謙因
    涉及販賣毒品咖啡包之事，於107年4月18日遭警方查獲後，
    向警方告知其販賣所用之毒品咖啡包係以微信聯絡向上游甲
    ○○購買，並表示願意配合警方查緝毒品上游。嗣李訓謙遂於
    107年4月19日以微信暱稱「冷風吹」聯絡甲○○，佯稱要購買
    毒品咖啡包20包，甲○○允諾以新臺幣（下同）11500元之價
    格出售毒品咖啡包20包，雙方並約定在桃園市大溪區文化路
    132巷口交易，甲○○隨即打電話指示林○慶出面交易。林○慶
    因而於同日凌晨2時許，從上址住處拿取20包毒品咖啡包後
    ，再於同日凌晨2時22分許，攜帶毒品咖啡包至上述約定地
    點附近，惟其欲販售予李訓謙之際即遭警方當場逮捕而未遂
    。警方並扣得供販賣所用之毒品咖啡包20包（驗前含袋毛重
    126.52公克，鑑驗取用1.28公克，所含第三級毒品成分純質
    淨重未達20公克），而獲上情。
二、案經臺北市政府警察局大同分局（下稱大同分局）報告臺灣
    桃園地方檢察署檢察官偵查起訴。
    理  由
壹、程序事項
    按被告以外之人於審判外之陳述，雖不符刑事訴訟法第159
    條之1至159條之4之規定，而經當事人於審判程序同意做為
    證據，法院審酌該言詞陳述或書面陳述做成時之情況，認為
    適當者，亦得為證據；又當事人、代理人或辯護人於法院調
    查證據時，知有刑事訴訟法第159條第1項不得為證據之情形
    ，而未於言詞辯論終結前聲明異議者，視為有前項之同意，
    刑事訴訟法第159條之5定有明文。經查，檢察官、被告甲○○
    （下稱被告）及其選任辯護人於本院審判程序時均未對證據
    能力有所爭執（本院卷第67至72頁），供述證據部分視為同
    意作為證據，本院審酌各該證據做成或取得時狀況，並無顯
    不可信或違法取得等情況，且經本院依法踐行證據調查程序
    並認為適當，而有證據能力；其餘資以認定本案犯罪事實之
    非供述證據，亦查無違反法定程序取得之情形，依刑事訴訟
    法第158條之4之反面解釋，亦有證據能力。
貳、實體事項
一、認定犯罪事實所憑之證據及理由
　　上開事實，迭據被告於原審及本院審理時均坦承不諱（原審
    卷第48、121頁、本院卷第73頁），核與證人即共犯林○慶及
    證人李訓謙於警詢及偵查中證述之情節相符（107年少連偵
    字第216號卷〈下稱少連偵卷〉第22至24、29至31、151、152
    、157、158頁），並有大同分局搜索扣押筆錄及扣押物品目
    錄表、少年林○慶手機檔案列印資料、證人李訓謙微信對話
    擷圖資料（少連偵卷第71至73、93至117頁）在卷佐證。而
    扣案之上開毒品咖啡包經內政部警政署刑事警察局鑑定結果
    ：經檢視均為白色包裝，驗前總毛重126.52公克（包裝總重
    約24.8公克），取編號9褐色粉末，1.28公克鑑定用磬，…依
    據抽測純度質，推估20包均含4－甲基甲基卡西酮之驗前總純
    質淨重約5.08公克，此亦有該局107年5月3日刑鑑字第10700
    37242號鑑定書在卷足稽（少連偵卷第37頁）。要之，被告
    上開出於任意性之自白，核與事實相符，本案事證明確，被
    告犯行至堪認定，應依法論科。
二、論罪科刑：
  ㈠按行為後法律有變更者，適用行為時之法律；但行為後之法
    律有利於行為人者，適用最有利於行為人之法律，刑法第2
    條第1項定有明文。查被告犯本案犯行後，毒品危害防制條
    例4條第3項、第9條規定業於109年1月15日修正公布，並於
    同年7月15日開始施行，修正後第4條第3項規定罪刑部分，
    其中得併科罰金刑上限自700萬元提高至1,000萬元，相較後
    ，修正後之規定並未較有利於行為人；而修正後毒品危害防
    制條例第9條增訂第3項規定「犯前五條之罪（包括同條例第
    4條至第8條之罪）而混合二種以上之毒品者，適用其中最高
    級別毒品之法定刑，並加重其刑至二分之一」，相較後，修
    正後之規定亦未較有利於行為人。是經新舊法比較結果，修
    正後之毒品危害防制條例第4條第3項、第9條第3項規定均未
    較有利被告。綜合上開新舊法之比較結果，應整體適用修正
    前規定較有利於被告，依刑法第2條第1項前段規定，自應適
    用被告行為時之109年1月15日修正（同年7月15日施行）前
    毒品危害防制條例之規定。
  ㈡又警方為掃蕩毒品犯罪，往往於得知疑似販賣毒品之人後，
    會自己或派人佯裝欲購買毒品而與該名疑似販賣毒品之人聯
    絡，再循線逮捕販賣者，此即刑事偵查實務上俗稱「釣魚」
    之情形。此種情形，關於販賣毒品之人是否成立犯罪，自應
    視該販賣毒品之人販賣毒品之犯意是否為佯稱欲購買毒品之
    人教唆而啟，若經警方以釣魚方式逮捕之販賣毒品者，原本
    即具有販賣之犯意，不過因此教唆而彰顯其犯行，自無何陷
    害可言，不能援引「陷害教唆」主張免責；然其犯罪行為因
    購買者並無購買真意，事實上不能真正完成買賣，因此販賣
    者已著手交付毒品行為時，即應論以販賣未遂罪（最高法院
    89年度台上字第3434號判決、91年度台上字第3443號判決意
    旨參照）。本案被告本即備有本案毒品俟機欲販賣，並非經
    人挑起販賣毒品之意，核與陷害教唆無涉，而因李訓謙配合
    警方假意向被告購買本案毒品，純係偵查技巧實施，自始不
    具購買毒品真意，是本案被告雖已著手販賣第三級毒品，然
    尚未達既遂階段。
  ㈢且近年來政府為杜絕毒品之氾濫，對於查緝施用及販賣毒品
    之工作，無不嚴加執行，販賣毒品罪又係重罪，設若無利可
    圖，衡情一般人當無輕易為他人購毒，或將原所持有之毒品
    任意轉售他人，而甘冒再次向他人購買時，被查獲移送之風
    險，且販賣毒品係違法行為，非可公然為之，並有其獨特之
    販售通路及管道，復無公定價格，容易增減分裝之份量，而
    每次買賣之價量，乃隨時依雙方關係深淺、資力、需求量及
    對行情之認知、來源是否充裕、查緝鬆嚴、購買者被查獲時
    供述購買對象之可能風險評估等，而異其標準，因此販賣之
    利得，除經行為人坦承犯行，或帳冊價量均臻明確外，委難
    查得實情。是故，縱未確切查得販賣賺取之實際差價，但除
    別有事證，足認係按同一價格轉讓，確未牟利外，尚難執此
    即認非法販賣之事證有所不足，致知過坦承者難辭重典，飾
    詞否認者反得逞僥倖，而失情理之平（最高法院99年度台上
    字第6986號、第7003號判決意旨參照）。查被告於原審供認
    ：當初我與李訓謙約定交易毒品，要賣他1包400元，我1包
    可賺100元等語（原審卷第122頁），從而，被告於主觀上確
    有與少年林○慶共同販賣毒品以營利之意圖，殊甚灼然，其
    共同販賣第三級毒品未遂之犯行至堪認定。是核被告所為，
    即係犯上開修正前毒品危害防制條例第4 條第6 項、第3 項
    之販賣第三級毒品未遂罪，其與林○慶就本案販賣犯行有犯
    意聯絡及行為分擔，應論以刑法第28條之共同正犯。又被告
    所持有之本案毒品，依卷內事證尚無從認定已達純質淨重20
    公克以上，此部分持有自不成罪，尚不生本案販賣第三級毒
    品未遂高度行為吸收持有第三級毒品低度行為之問題，附此
    敘明。
  ㈣按少年，係指12歲以上未滿18歲之人，兒童及少年福利與權
    益保障法第2條後段定有明文；另成年人與少年共同實施犯
    罪或故意對少年犯罪者，加重其刑至2分之1，同法第112條
    第1項前段亦有規定；再按所謂成年人，依民法第12條規定
    ，係指年滿20歲之人而言。本案少年林○慶為89年8月生，其
    於本案販賣行為時之107年4月，係14歲以上未滿18歲之少年
    ，有其個人戶籍查詢結果資料在卷可按（107年少調字第471
    號卷第49頁）。則被告與時為少年之林○慶共同實施本案犯
    罪，應依兒童及少年福利與權益保障法第112條第1項前段規
    定，加重其刑。
  ㈤被告客觀上已著手實施販賣犯行，然因配合警方偵查而假意
    購毒之李訓謙自始即不具購買之真意，事實上不能真正完成
    買賣而未遂，為未遂犯，爰依刑法第25條第2項之規定，按
    既遂犯之刑減輕其刑，並與前揭加重其刑部分，先加重後減
    輕之。
  ㈥又犯毒品危害防制條例第4條至第8條之罪於偵查及審判中均
    自白者，減輕其刑，修正前毒品危害防制條例第17條第2項
    固定有明文，查被告雖於原審及本院審理中均自白上開犯行
    ，已如前述，然其於本案偵查期間之警詢及偵查時均否認自
    己與販賣本案毒品有關（少連偵卷第13、14、169、170頁、
    108年少連偵續字第4號卷第285、286頁），顯於偵查階段未
    有自白，尚不符合修正前毒品危害防制條例第17條第2項減
    輕其刑之規定。至原審準備程序中雖就兩造不爭執事項中㈡
    載明：被告有毒品危害防制條例第17條第2項之減輕事由（
    原審卷第49頁），核與卷證資料不符，尚無礙於本院就此之
    認定，附此敘明。
三、撤銷改判之理由
　㈠原審據以論科，固非無見。惟原審判決事實欄雖認被告與少
    年林○慶共同基於販賣第三級毒品以營利之犯意，販賣上開
    毒品予李訓謙未遂，惟理由欄內並未敘明被告與少年林○慶
    販賣上開第三級毒品具營利意圖及其依據，理由即有不備。
    再者上開扣案毒品，原審既說明不屬於毒品危害防制條例第
    18條第1項後段應依行政程序沒收銷燬之範圍，惟原審判決
    主文竟就該毒品諭知沒收銷燬，於法亦有未合。被告上訴意
    旨，請依毒品危害防制條例第17條第2項之規定減輕其刑及
    再依刑法第59條之規定酌減其刑並宣告緩刑云云。惟被告於
    偵查中並未坦承犯行，雖於原審及本院均坦承犯行自白其罪
    ，因與毒品危害防制條例第17條第2項規定行為人需偵查及
    審判中均自白者，始有該條項減輕其刑規定之適用，理由已
    見前述，被告自無從依該規定減輕其刑。再按量刑之輕重，
    係屬事實審法院得依職權裁量之事項，原判決於量刑時，已
    依行為人之責任為基礎，並審酌刑法第57條各款所列情形，
    予以綜合考量，既未逾越法定刑度，亦未濫用裁量權限，即
    不得遽指為違法。又按刑法第59條之酌量減輕其刑，必於犯
    罪之情狀，在客觀上足以引起一般同情，認為即予宣告法定
    低度刑期，猶嫌過重者，始有其適用，至於犯罪動機、情節
    輕微、素行端正、家計負擔、犯後態度等情狀，僅可為法定
    刑內從輕科刑之標準，不得據為酌量減輕之理由（最高法院
    51年台上字第899號、28年上字第1064號判例意旨參照）。
    查本案被告犯行所販賣之毒品包數高達20包，且係成年人與
    少年共同犯罪，而被告於本案犯行前即曾犯有販賣第三級毒
    品犯行（於107年3月20日經檢察官提起公訴，嗣經本院以10
    7年度原上訴字第158號判決有期徒刑2年（共4罪）、1年（
    共2罪），應執行有期徒刑3年確定，於本案並未構成累犯）
    ，有本院被告前案紀錄表在卷可佐，是本案被告所犯之罪於
    上開加重及減輕其刑後，應認並無科以最低度刑尚無情輕法
    重、情堪憫恕之情，爰不適用刑法第59條規定，予以減輕其
    刑，原審已詳敘不適用刑法第59條規定減輕之事由。原審審
    酌被告明知毒品對人體之危害性，視政府反毒政策及宣導如
    無物，為圖一己私利而與少年林○慶共同販賣毒品予他人，
    助長毒品交易之行為更形猖獗，又此類行為所生危害，非僅
    使多數人之生命、身體法益受侵害，影響所及甚且危害社會
    、國家之健全發展，且被告於本案犯行前曾另犯有販賣第三
    級毒品之犯行遭查獲，卻仍再為本案犯行，自應予嚴厲之制
    裁，惟念其犯後於原審審理時有坦承犯行，且其本案犯行為
    未遂，兼衡被告自述為高中畢業之智識程度及案發時在餐廳
    上班之家庭經濟生活狀況暨其販賣毒品之手段、數量、金額
    等一切情狀，而為量刑，既未逾越法定刑度，亦無濫用權利
    、裁量權限之情形，次依上開說明，原審量刑並未適用刑法
    第59條規定酌減被告之刑，尚無量刑過重或不適用法則之違
    誤，且被告有前述科刑情形，復經量處有期徒刑3年8月，已
    不符刑法第74條規定之緩刑要件，自不得宣告緩刑。被告上
    訴意旨，企邀減刑寬典，雖無理由，惟原審判決既有上開可
    議之處，即屬無可維持，應由本院予以撤銷改判。
　㈡爰審酌被告明知販賣毒品危害社會甚大，於本件犯行前已有
    販毒前科判刑在案，不思悔改，竟與未成年之外甥少年林○
    慶共同販毒，犯後否認犯行，迄原審及本院審理時始坦承犯
    行，犯後態度並非至惡。兼衡其高中畢業之智識程度，案發
    時在餐廳上班，犯罪之方法，擬販賣毒品之數量、價格及其
    他一切情狀，量處有期徒刑3年8月。
　㈢至沒收部分，按4-甲基甲基卡西酮、硝甲西泮係毒品危害防
    制條例所規定之第三級毒品。依被告所述，扣案之含上述毒
    品之20包毒品咖啡包係供本件販賣毒品未遂犯行所用，核屬
    違禁物，應依刑法第38條第1項之規定宣告沒收。至於包裝
    上開毒品所用之包裝袋，以現今所採行鑑驗方式，包裝袋仍
    會殘留微量毒品，而無法將之完全析離，因包裝袋與殘留其
    上之毒品無法析離，故應與所盛裝毒品併依刑法第38條第1
    項規定宣告沒收。至被告用以供販賣用之行動電話並未扣案
    ，且被告並供稱業已遺失（本院卷第73頁），無證據證明現
    仍存在，又因科技日新月異，遭汰換之隔代手機交易價值大
    減，相較於被告所處徒刑，是否沒收該未扣案行動電話，相
    較之下已無刑法上之重要性，是前述行動電話，爰不予宣告
    沒收。
據上論斷，應依刑事訴訟法第369條第1項前段、第364條、第299
條第1項前段，判決如主文。
本案經檢察官鄧瑋琪提起公訴，檢察官何明楨到庭執行職務。
中　　華　　民　　國　　110 　年　　9 　　月　　30　　日
                  刑事第十九庭  審判長法　官  曾淑華
                                      法　官  陳文貴
                                      法　官  許文章
以上正本證明與原本無異。
如不服本判決，應於收受送達後20日內向本院提出上訴書狀，其
未敘述上訴之理由者並得於提起上訴後20日內向本院補提理由書
（均須按他造當事人之人數附繕本）「切勿逕送上級法院」。
                                      書記官  陳盈芝
中　　華　　民　　國　　110 　年　　9 　　月　　30　　日
附錄：本案論罪科刑法條全文
109年1月15日修正（同年7月15日施行）前毒品危害防制條例第4
條
製造、運輸、販賣第一級毒品者，處死刑或無期徒刑；處無期徒
刑者，得併科新臺幣2千萬元以下罰金。
製造、運輸、販賣第二級毒品者，處無期徒刑或7年以上有期徒
刑，得併科新臺幣1千萬元以下罰金。
製造、運輸、販賣第三級毒品者，處7年以上有期徒刑，得併科
新臺幣7百萬元以下罰金。
製造、運輸、販賣第四級毒品者，處3年以上10年以下有期徒刑
，得併科新臺幣3百萬元以下罰金。
製造、運輸、販賣專供製造或施用毒品之器具者，處1年以上7年
以下有期徒刑，得併科新臺幣1百萬元以下罰金。
前五項之未遂犯罰之。